Inventaris van het archief van het Waarborgkantoor voor Platina-, Goud en Zilverwerk te ''s-Gravenhage
Nationaal Archief, Den Haag
Kantoor van Waarborg te 's-Gravenhage
Waarborgkantoor 's-Gravenhage
1812-1953
3340
6.70 meter; 173 inventarisnummers.
Nationaal Archief, Den Haag
Waarborgkantoor voor Platina-, Goud- en Zilverwerk te 's-Gravenhage 1812-1986
Het archief van het Waarborgkantoor voor Platina-, Goud- en Zilverwerk te 's-Gravenhage, waarvan de stukken dateren uit de jaren 1812-1986, bevat insculpatieplaten van kantoor- en waarborgtekens en van meestertekens. Verder zijn er registers van werkmeesters en van verleende meester- en invoertekens. Een deel van de stukken betreft bedrijfsmatige activiteiten: het betreft vooral correspondentieboeken, visitatiekaarten en afgedane dossiers van gestaakte ondernemingen.
Archiefvorming
Geschiedenis van de archiefvormer
Inleiding
Taak van de Waarborgkantoren
Zie ook PIVOT-rapport nr. 36: Drs. G. Beks (samenstelling) Echt goud, echt zilver ? Rapport van een institutioneel onderzoek naar de taken en de handelingen betreffende het waarborgen van (platina), gouden en zilveren werken over de periode 1940 - 1995. (Den Haag 1996)
Vanaf 1852 is de Dienst van de Waarborg belast met het waarborgen van gouden, zilveren (en sedert 1950 platina) voorwerpen, die in Nederland vervaardigd zijn of ingevoerd. Daarnaast moeten edelmetalen afkomstig uit particulier bezit, die in de handel worden gebracht, gewaarborgd worden.
Het gaat hierbij om het zogenaamde oud goud en oud zilver.
Het waarborgen van gouden en zilveren werken geschiedt door het gehalte aan edelmetaal vast te stellen, het zogenaamde keuren. Daarna wordt, nadat vastgesteld is dat de voorwerpen aan de eisen voldoen, op deze voorwerpen een voor dat gehalte vastgesteld stempelmerk (keurteken of gehaltekeurmerk) aangebracht dat een van de wettelijke vastgestelde gehalten aangeeft. Door essayeurs en de technici van de stempelkamer werden de edelmetalen gecontroleerd.
De Waarborgbelasting is een belasting welke betaald wordt voor het laten waarborgen van platina, gouden en zilveren werken "welke hier te lande worden vervaardigd, worden ingevoerd of uit het bezit van anderen in de handel worden gebracht."
Art. 6 Waarborgwet 1986.
De Waarborgwet 1950 sprak voortaan van 'waarborgrecht' in plaats van 'waarborgbelasting'.
Ook visitatie aan schatplichtigen behoorde tot de taak van de ambtenaren van de directe belastingen of de ambtenaren van de in- en uitgaande rechten en accijnzen. In een register van renseignementen werd door de controleur aantekening gehouden van de aard en de grootte van de te visiteren bedrijven en de hoeveelheid ter keuring aangeboden voorwerpen. Wanneer nieuwe gouden en zilveren werken uitgevoerd werden werd de betaalde waarborgbelasting teruggeven.
Het opsporen van overtredingen was voorbehouden aan ambtenaren van de waarborg en aan ambtenaren der directe belastingen, invoerrechten en accijnzen. Bij constatering van overtredingen werd een procesverbaal opgemaakt. Deze werden, wanneer geen transactie plaatsvond, aan de officier van Justitie bij de Arrondissementsrechtbank van het ressort waarin de bekeuring plaats had opgestuurd.
Ingevolge de Waarborgwet 1950 hield de Waarborg zich bezig met de controle op de naleving van de in deze wet aan de betrokken ondernemers opgelegde verplichtingen. Bij invoering van de Waarborgwet 1950 werd tevens bepaald dat naast gouden en zilveren werken voortaan ook platina werken gewaarborgd moesten worden. Het heffen van belasting naast het keurloon kwam te vervallen terwijl het waarborgrecht als keurloon gehandhaafd bleef. Tenslotte verstrekt de Waarborg informatie op het terrein van edelmetaal aan ondernemers, het publiek, de politie en de belastingdienst. Het beheer van en het toezicht op de Waarborgkantoren berustte sedert 1970 bij de directeur der Rijksbelastingen in het district Utrecht. Deze situatie duurde voort tot aan de privatisering in 1987.
Bijlage
Overzicht van de soorten keurtekens en stempels op
insculpatieplaten
A. Oude keurstempels
B. Inlandse ongewaarborgde merken: 1859-1893, 1893-1906, 1906-1953 (dolfijn en i)
C. Kantooraanduidingstekens goud: 1814-1906, 1906-
D. Kantooraanduidingstekens zilver: 1814-1906, 1906-
E. Jaarletters
F. Kleine gouden werken 4e gehalte: 1853-1906, 1906-1953 (eikenblad)
G. Grote gouden werken, 1e gehalte: 1814-1953 (leeuw)
H. Grote gouden werken, 2e gehalte: 1814-1953 (leeuw)
I. Grote vreemde werken: 1814-1893, 1893-1906, 1906-1953
J. Cijferstempels, goud: 1814-1865, 1906-
K. Grote werken zilver, 2e gehalte: 1814-1953
L. Grote werken goud, 3e gehalte: 1814-1953
M. Kleine vreemde werken: 1831-1893, 1893-1906, 1906-1953
N. Kleine gouden werken, 3e gehalte, 750 dz, zonder aanhangsels: 1814-1953, 1906-
O. Grote werken zilver, 2e gehalte, 833 dz, drielingstempel: 1814-1953, 1906-
P. Grote werken zilver, 1e en 2e gehalte, 934 dz en 833 dz, drielingstempel: 1814-1953, 1906-
Q. Grote werken zilver, 1e gehalte, 934 dz: 1814-1953
R. Kleine werken zilver, 2e gehalte, 833 dz (zwaardje): 1814-1906, 1906-1953
S. Herkeuringsteken voor gouden en zilveren werken met oudnederlandse gildetekens (bijl): 1853-1927
T. Uitvoerteken, teruggave van belasting bij uitvoer (sleutel), 1927-1953
Geschiedenis van het archiefbeheer
Aanbevolen literatuur:
Otten, F.J.M. Gids voor de archieven van de Ministeries en de Hoge Colleges van Staat 1813-1940. Den Haag, Instituut voor Nederlandse Geschiedenis, 2004.
De verwerving van het archief
Overbrenging van een overheidsarchief
3.06
Aanwijzingen voor de gebruiker
Openbaarheidsbeperkingen
Volledig openbaar.
Materiële beperkingen
Aanvraaginstructie
Openbare archiefstukken kunnen online worden aangevraagd en gereserveerd. U kunt dit ook via de terminals in de studiezaal van het Nationaal Archief doen. Om te kunnen reserveren dient u de volgende stappen te volgen:
U maakt een profiel aan op www.gahetna.nl, en logt vervolgens in
Via de archiefinventaris (alleen de beschrijvingen met rode nummers) selecteert u het gewenste archiefstuk door op de knop 'Reserveren' te klikken
In het volgende scherm geeft u aan op welke dag u het archiefstuk wilt inzien
Indien u zich bevindt in de studiezaal en een tafelnummer heeft ontvangen kunt u dit nummer vermelden. Als u geen tafelnummer heeft kunt u tafelnummer 777 laten staan
Vervolgens bevestigt u uw reservering door deze te versturen.
Verwant materiaal
Beschikbaarheid van kopieën
Onder de archiefstukken bevinden zich insculpatieplaten van kantoor-, waarborg- en meestertekens.
Beschrijving van de series en archiefbestanddelen
- Correspondentieboeken, 1812-1928; 1-114; 114 delen
  - 1812-1813, 1
  - 1814-1815, 2
  - 1815-1816, 3
  - 1817, 4
  - 1818, 5
  - 1819, 6
  - 1820, 7
  - 1821, 8
  - 1822, 9
  - 1823, 10
  - 1824, 11
  - 1825, 12
  - 1826, 13
  - 1827, 14
  - 1828, 15
  - 1829, 16
  - 1830, 17
  - 1831, 18
  - 1832, 19
  - 1833, 20
  - 1834, 21
  - 1835, 22
  - 1836, 23
  - 1837, 24
  - 1838, 25
  - 1839, 26
  - 1840, 27
  - 1841, 28
  - 1842, 29
  - 1843, 30
  - 1844, 31
  - 1845, 32
  - 1846, 33
  - 1847, 34
  - 1848, 35
  - 1849, 36
  - 1850, 37
  - 1851, 38
  - 1852, 39
  - 1853, 40
  - 1854, 41
  - 1855, 42
  - 1856, 43
  - 1857, 44
  - 1858, 45
  - 1859, 46
  - 1860, 47
  - 1861, 48
  - 1862, 49
  - 1863, 50
  - 1864, 51
  - 1865, 52
  - 1866, 53
  - 1867, 54
  - 1868, 55
  - 1869, 56
  - 1870, 57
  - 1871, 58
  - 1872, 59
  - 1873, 60
  - 1874, 61
  - 1875, 62
  - 1876, 63
  - 1877, 64
  - 1878, 65
  - 1879, 66
  - 1880, 67
  - 1881, 68
  - 1882, 69
  - 1883, 70
  - 1884, 71
  - 1885, 72
  - 1886, 73
  - 1887, 74
  - 1888, 75
  - 1889, 76
  - 1890, 77
  - 1891, 78
  - 1892, 79
  - 1893, 80
  - 1894, 81
  - 1895, 82
  - 1896, 83
  - 1897, 84
  - 1898, 85
  - 1899, 86
  - 1900, 87
  - 1901, 88
  - 1902, 89
  - 1903, 90
  - 1904, 91
  - 1905, 92
  - 1906, 93
  - 1907, 94
  - 1908, 95
  - 1909, 96
  - 1910, 97
  - 1911, 98
  - 1912, 99
  - 1913, 100
  - 1914, 101
  - 1915, 102
  - 1916, 103
  - 1917, 104
  - 1918, 105
  - 1919, 106
  - 1920, 107
  - 1921, 108
  - 1922, 109
  - 1923-1924, 110
  - 1925, 111
  - 1926, 112
  - 1927, 113
  - 1928, 114
- Kaarten, 1934-1942; 115; 1 doos
- Leggers, vonnissen, stukken betreffende misdrijven, 1852-1952; 116; 1 doos
- Registers, wetten, instructies, jaarstaten en correspondentie, 1807-1953; 117; 1 doos
- Kaarten, 1897-1934; 118; 1 doos
- Register van werkmeesters, met de door hen gebruikte meestertekens, z.j. (1816- ).; 119; 1 deel
- Registers van werkmeesters, 1858-1929; 120-121; 2 delen
  - 1858-1924, 120
  - 1924-1929, 121
- Klappers op de namen van werkmeesters. z.j, 122-123; 2 delen
  - 1858-1924, A - Z, 122
  - 1924-1929, A - Z, 123
- Insculpatieplaten van kantoor- en waarborgtekens.z.j, 124-130; 31 platen
  - Model A (oude keurstempels), 1814-1826, 1816-1819, Model B (inlandse ongewaarborgde merken); Model C (kantooraanduidingstekens goud); Model D (kantooraanduidingstekens zilver); 124; 6 platen
  - Model E (jaarletters), 1853-1953, 125; 6 platen
  - Model F (gouden werken 4e gehalte; eikenblad; groot en klein), 126; 6 platen
  - Model K (grote werken zilver, 2e gehalte), Model M (kleine vreemde werken); 127; 4 platen
  - Model N (kleine gouden werken, 3e gehalte), Model O (grote werken zilver, 2e gehalte), 1915-1921; Model P (grote werken zilver, 1e en 2e gehalte), 1938-1939, 1953; 128; 3 platen
  - Model R (kleine werken zilver, 2e gehalte, zwaardje) 1814-1906, 1906-1953, 129; 3 platen
    Niet raadpleegbaar
  - Model S (herkeuring werken met oude gildetekens, bijl), Model T (uitvoerteken, teruggave van belasting bij uitvoer, sleutel); 130; 3 platen
- Insculpatieplaten van meestertekens; plaat nummers 1-4, z.j.; 131-132
  - Plaat 1-2., 131; 2 platen
  - Plaat 3-4., 132; 2 platen
- Registers van verleende meestertekens, ca. 1880-1986; 133-141; 8 banden
  - Nrs 1 - 2000, 133
  - Nrs 2001 - 4000, 134
  - Nrs 4001 - 4434, 135
  - Nrs 4444 - 4648, 136
  - Nrs 4656 - 5011, 137
  - Nrs 5027 - 5341, 139
  - Nrs 5354 - 5738, 140
  - Nrs 5744 - 5776, 141
- Registers van verleende invoertekens., ca. 1900-1986; 142-147; 5 banden
  - Nrs 1 - 400, 142
  - Nrs 401 - 1800, 143
  - Nrs 1801 - 2181, 144
  - Nrs 2187 - 2395, 145
  - Nrs 2403 - 2569, 146
  - Registratieformulieren ingevolge de Waarborgwet van werkmeesters en ondernemingen; chronologisch geordend op registratiedatum 1953-1975, 147; 1 pak
- Registratieformulieren van ondernemingen, die hun bedrijfsaktiviteiten hebben gestaakt, ca. 1930-1975; 148-154; 7 pakken
  - A - C, 148
  - D - G, 149
  - H - K, 150
  - L - Q, 151
  - R - S, 152
  - T - Z, 153
  - Afschrijvingen wegens verhuizing, A - Z., 154
- Afgedane dossiers van ondernemingen, die hun bedrijfsaktiviteiten hebben gestaakt, ca. 1977-1985; 155-161; 7 pakken
  - A - Bo, 155
  - Bo - E, 156
  - F - H, 157
  - I - L, 158
  - M - P, 159
  - R - S, 160
  - T - Z, 161
- Afgedane visitatiekaarten, ca. 1930-1975; 162-173; 12 ringbanden
  - A - Bl, 162
  - Bo - C, 163
  - D - F, 164
  - G - H, 165
  - I - K, 166
  - L - M, 167
  - N - Q, 168
  - R, 169
  - S, 170
  - T - V, 171
  - W - Z, 172
  - "Volgeschreven nog lopende kaarten"., 173
- Visitatiekaarten waarvan de gegevens overgenomen zijn op de nieuwe kaarten, alfabetisch op naam geordend., ca. 1950-1975; 174; 1 doos